【裁判字號】    95,上更(二),145
【裁判日期】    950418
【裁判案由】    偽造文書
【裁判全文】
臺灣高等法院刑事判決             95年度上更(二)字第145號
上  訴  人  臺灣宜蘭地方法院檢察署檢察官
被      告  乙○○
            甲○○
            丁○○
共      同
選任辯護人  李秋銘  律師
上列上訴人因被告等偽造文書案件，不服臺灣宜蘭地方法院88年
度訴字第117號，中華民國89年1月14日第一審判決（起訴案號：
臺灣宜蘭地方法院檢察署87年度偵字第2947號）提起上訴，判決
後，經最高法院第二次發回更審，本院判決如下：
    主  文
上訴駁回。
    理  由
一、公訴意旨略以：被告乙○○（身高一六二公分）、甲○○（
    身高一六四‧三公分）、丁○○（身高一六二公分）均係臺
    灣宜蘭監獄管理員。乙○○於七十九年間，在行政院國軍退
    除役官兵輔導委員會員山榮民醫院（下稱員山榮民醫院）體
    檢，將該院公務員職務上製作文書體格檢查表（以下簡稱體
    檢表）身高欄所載身高變造成一六八公分（相差六公分），
    並持該變造之體檢表，予以行使，參加法務部所屬臺灣北區
    監院所七十九年雇用管理人員遴用測驗，（該測驗規定，男
    性身高須達一六八公分以上），嗣通過測驗後分發擔任管理
    人員。甲○○於八十年十月間，在臺灣省立宜蘭醫院體檢，
    將該院公務員職務上製作之文書體檢表身高欄所載身高變造
    成一六八公分（相差三‧七公分），並持該變造之體檢表，
    予以行使，參加法務部所屬臺灣北區監院所八十年雇用管理
    人員遴用測驗（測驗規定，男性身高須達一六八公分以上）
    ，嗣通過後擔任管理員。丁○○於七十九年八月間，在員山
    榮民醫院體檢，將該院公務員職務上製作之文書體檢表身高
    欄所載身高變造為一六九‧五公分（相差七‧五公分），並
    持該變造之體檢表，予以行使，參加法務部所屬臺灣北區監
    院所七十九年雇用管理人員遴用測驗（該測驗規定，男性身
    高須達一六八公分以上），嗣通過後，擔任管理員。上開變
    造及行使變造行為，均足以生損害於法務部及監所管理與任
    用人員之公正性，因認被告乙○○、甲○○、丁○○均涉犯
    刑法第二百十六條、第二百十一條罪嫌等語。
二、按犯罪事實應依證據認定之，無證據不得認定犯罪事實，刑
    事訴訟法第一百五十四條第二項定有明文。刑事訴訟法第一
    百五十四條所謂證據，係指合法之積極證據，就犯罪事實能
    為具體之證明者而言；又認定不利被告之事實，須依積極證
    據，苟積極證據不足為不利於被告事實之認定時，即應為有
    利於被告之認定，更不必有何有利之證據，最高法院著有二
    十二年上字第二七二號及四十年臺上字第八六號判例意旨可
    資參照。又按刑法上之變造文書，係以在原有存在之文書上
    ，不變更其文書之本質，而就文書之內容有所增刪、更改，
    足生損害於公眾或他人，方屬當之，又此所謂變造行為，係
    指無權更改而非法塗改而言。
三、本件公訴人認被告等涉有行使變造公文書之犯行，無非以被
    告等人均屬身高不再長高與尚未下降之年齡層，渠等參加上
    開考試時之身高，應與公訴人於八十七年三月三十一日所施
    測之身高相同，縱略有不同，但相去總不會太遠，以及被告
    乙○○、甲○○之體檢表上，均有明顯的變造痕跡等情為其
    論據。惟訊據被告乙○○、甲○○、丁○○等三人均堅決否
    認有何變造體檢表或要求醫護人員在他們體檢表上將他們身
    高登載為達首開標準之身高，及否認明知體檢表所記載確為
    不實，持以行使參加監獄管理員遴用測驗之犯行，被告乙○○於原審辯稱：體格檢查表伊沒有變造過，且檢察官引用之
    人類身高變化之資料，是美國人民的體質，自與本國人民之
    體質有異，不能一體適用等語，於本院辯稱：體檢表不是伊
    變造的，伊當兵時曾經量過身高，後來就沒有量過身高、體
    重，是報考以後，才量這樣的身高、體重，合格後才去報名
    ，沒有要他們幫伊寫高一點等語。被告甲○○於原審辯稱：
    伊於參加上開考試前的身高確有一六八公分，雖檢察官於八
    十七年三月三十一日為伊丈量之身高僅一六四．三公分，惟
    伊後來再去省立宜蘭醫院體檢量身高亦還有一六六公分，故
    伊可能是因經常值夜勤，工作繁重，致身高有些許減少，亦
    可能丈量時伊沒有站直，故有差異，但伊確實沒有變造體檢
    表等語，於本院辯稱：伊沒有變造，檢察官丈量伊之身高，
    是很早以前之量身器，和建國中學的又不一樣，且站的姿勢
    不同，量出來的結果也會有不同等語。被告丁○○於原審辯
    稱：伊是以當初體檢的資料去報考，並無偽變造之情形等語
    ，於本院辯稱：伊沒有變造，當初伊去體檢時，都是醫護人
    員填寫，且送法務部調查局鑑定，體檢表並沒有變造，寫的
    筆都是同一支等語。
四、經查：被告三人之體格檢查表經送法務部調查局鑑定結果，
    被告乙○○之體檢表上身高欄之「１６８」之『８』字原先
    寫成『５』字經刮擦後，改為『７』再描成『８』，被告甲○○之體檢表上身高欄之「１６８」，除『１』有複筆外，
    未發現有其他塗改等事項，被告丁○○之體檢表上身高欄之
    記載亦未發現有塗改等事項，又被告三人體檢表上身高欄之
    字跡墨色反應，各自相同，但是否同一支筆所寫，無法確定
    等情，有該局八十八年八月十六日（八八）陸（二）字00
    000000號鑑定通知書在卷可稽。則依上開鑑定結果，
    被告乙○○之體檢表上身高欄之記載，雖有塗改之情形，惟
    依前揭最高法院判例意旨，本件被告乙○○是否有公訴人所
    指之變造體檢表身高欄記載之行為，應依積極證據認定之，
    不能僅因前開體檢表上有塗之痕跡，即以擬制推測之方法，
    逕認此一塗改行為係被告乙○○所為，況被告乙○○之體檢
    表身高欄上雖有塗改痕跡，惟該體檢表身高欄之字跡墨色反
    應，經鑑定結果卻均相符，有上開鑑定通知書可證，由此一
    情形觀之，體檢表上身高欄上字跡之塗改，亦有可能是製作
    此一體檢表之醫護人員因記載錯誤或其他原因，而在該等體
    檢表上予以塗改，惟被告乙○○既否認有塗改變造之犯行，
    本院復查無積極證據足以證明此一塗改係被告乙○○所為，
    即難認定被告乙○○有公訴意旨所指之變造行為；至被告甲○○、丁○○二人之體檢表身高欄之記載，依前揭鑑定結果
    ，並未有任何增刪、更改之情事，該等文書又屬原本有權製
    作之醫護人員所製作之文書，其內容並未經非法塗改，該文
    書自無任何變造之情事。至公訴人以卷附三軍總醫院八十七
    年八月十四日八七善利字第０九三七五號函所示之人體身高
    成長及下降之數據，認被告等均屬身高不再長高與尚未下降
    之年齡，其等參加考試時之身高，應與公訴人於八十七年三
    月三十一日所實測之身高相同，縱使略有不同，但相去總不
    會太遠，而認此一身高之差距，乃被告等塗改變造體檢表身
    高欄之記載所致乙節，則因身丙○測結果之精確度，與儀器
    之精良與否以及被測者之體態姿勢等因素均有關聯，況公訴
    人係起訴被告等變造體檢表，則本案應審酌者乃上開體檢表
    是否經被告所變造或夥同他人所變造，而非在探究被告等人
    之真實身高究為多少，是尚難以被告等參加上開考試所提出
    之體檢表有關身高之記載與公訴人後來對被告等人實測之結
    果有落差，即認被告等本人或夥同他人有塗改體檢表身高欄
    記載之犯行。本件依公訴人所提事證，並無法證明被告乙○○、甲○○、丁○○確有自己本人或夥同他人變造體檢表及
    明知體檢表所記載確為不實而行使之犯行，被告乙○○、甲○○、丁○○上開所辯，應可採信，其等被訴犯罪均屬不能
    證明，原審以不能證明被告等三人犯罪，諭知被告三人均無
    罪，經核並無不合。檢察官上訴意旨以被告等人有無自行或
    夥同他人將不實數據填載於體檢表內，似有探究之餘地，且
    被告三人如以明知系爭三份體檢表之身高記載確與事實不符
    ，竟仍持以報考監所僱用之管理人員，則渠等似已涉有行使
    不實文書之犯行，指摘原判決不當等語，惟查本件依公訴人
    所提事證，並無法證明被告乙○○、甲○○、丁○○確有自
    己本人或夥同他人變造體檢表及明知體檢表所記載確為不實
    而行使之犯行，已如上述，本件檢察官之上訴，為無理由，
    應予駁回。至被告乙○○、甲○○、丁○○等是否分別與醫
    院護士之公務員涉犯共同行使明知為不實之事項而登載於職
    務上所掌之公文書之犯行，則因檢察官起訴之部分已經諭知
    無罪，與未經起訴之涉嫌犯行部分並無裁判上一罪之關係，
    依法不能併與審究，附此敘明。
據上論斷，應依刑事訴訟法第三百六十八條，判如主文。
本案經檢察官李良忠到庭執行職務
中    華    民    國    95    年    4    月     18    日
                  刑事第三庭審判長法  官  許國宏
                                  法  官  許增男
                                  法  官  楊貴志
以上正本證明與原本無異。
檢察官如不服本判決，應於收受送達後十日內向本院提出上訴書
狀，其未敘述上訴之理由者並得於提起上訴後十日內向本院補提
理由書（均須按他造當事人之人數附繕本）。
被告不得上訴。
                                  書記官  顧哲瑜
中    華    民    國    95    年    4     月    18    日


司法院資訊處製作；財團法人民間司法改革基金會備份。
